【裁判字號】    98,台上,1806
【裁判日期】    980925
【裁判案由】    請求不動產所有權移轉登記等
【裁判全文】
最高法院民事判決            九十八年度台上字第一八○六號
上  訴  人  祭祀公業劉明公
法定代理人  丙○○
訴訟代理人  陳明欽律師
            史錫恩律師
被 上訴 人  甲○○
訴訟代理人  歐宇倫律師
被 上訴 人  乙○○（即中村秀子）
上列當事人間請求不動產所有權移轉登記等事件，上訴人對於中
華民國九十八年四月二十一日台灣高等法院第二審更審判決（九
十七年度重上更(一)字第一○號），提起上訴，本院判決如下：
    主  文
原判決廢棄，發回台灣高等法院。
    理  由
本件上訴人主張：被上訴人之被繼承人劉天註，為伊前任管理人
劉禎輝聘僱之總幹事，民國八十五年十一月九日伊購買如原判決
附表一所示房地（下稱系爭不動產），信託登記為劉天註所有，
嗣伊於九十一年三月二十一日以存證信函通知劉天註終止信託關
係，丙○○為伊之管理人，劉天註卻拒絕移轉該不動產所有權予
丙○○，被上訴人並於九十二年四月二十日劉天註死亡後，將系
爭不動產所有權辦理繼承登記為共有，茲伊依祭祀公業之規約，
經全體派下員二十二名過半數同意登記系爭不動產於現任管理人
丙○○名下等情，爰本於民法第七百六十七條規定、信託物返還
請求權、委任、不當得利等法律關係及規約之約定，先位求為命
被上訴人應將系爭不動產所有權移轉登記予丙○○之判決（上訴
人逾此部分之請求，業經判決確定），並於原審追加備位之訴，
求為命被上訴人應將系爭不動產所有權移轉登記與伊之判決。
被上訴人則以：上訴人係以第一五八代祖後之男性宗族為全體派
下員，丙○○僅由派下員二十二人推選為新任管理人，且其中受
託參加派下員大會之劉明澈、劉明毅、劉培坤非派下員，其選舉
於法不合，丙○○逕以管理人身分提起本件訴訟，即非有據；又
系爭不動產信託登記於劉天註名下之目的係為設立台北市財團法
人祭祀公業劉明公玄德堂，丙○○無權以「整理公業資產所須」
為由，片面終止信託關係；況縱認信託關係消滅，亦應將系爭不
動產移轉登記為派下員全體公同共有等語，資為抗辯。
原審維持第一審所為上訴人敗訴之判決，駁回其上訴及追加之訴
，無非以：本院九十六年度台上字第二七一七號判決認定丙○○
經上訴人派下員合法選為管理人確定，且該判決亦認定系爭不動
產原信託登記於劉天註名下，信託登記業經消滅，應交付系爭不
動產予上訴人，復為兩造所不爭，堪信為真。查祭祀公業條例於
九十六年十二月十二日制訂公布，九十七年七月一日施行，依該
條例第二十一條第三項祭祀公業法人有享受權利及負擔義務之能
力。又依同條例第五十九條（原審誤為第五十條）之規定，祭祀
公業經登記為祭祀公業法人或財團法人，始有權利能力，得為權
利義務之主體，財產得登記為祭祀公業法人或財團法人所有，惟
依祭祀公業之規約，亦得將祭祀公業所有財產登記為派下員分別
共有或個別所有。倘祭祀公業未登記為法人，則非為權利義務之
主體，財產不得登記為祭祀公業名下所有。倘祭祀公業之規約未
約定，亦不得登記為派下員分別共有或個別所有。再者，祭祀公
業之財產屬祭祀公業派下員全體公同共有，未經登記為法人之祭
祀公業之財產，應登記為祭祀公業派下員公同共有（按上訴人未
聲明請求登記為其全體派下員公同共有）。民政機關核發之派下
員全員證明書，無確定私權之效力，倘該機關核發之派下員名冊
漏列派下員，該未經登記之派下員，並不當然喪失資格。而祭祀
公業訂立規約，應經實際真正全體派下員半數之同意，非僅以派
下員名冊之派下員過半數為準。查台北市政府民政局七十一年六
月一日北市民三字第七四七三號函核發之上訴人派下員名冊，其
派下員僅有：劉禎輝、劉禎安、劉禎宗、劉德容、劉賢俊、劉詩
源、劉詩文、劉詩禮（即劉閔禮）、劉詩正、劉連生、劉照明、
丙○○、劉禮智、劉明哲、劉培坤，劉俊雄、劉勝義、劉春來等
十八人。其中劉連生於七十三年二月五日死亡，長子劉森村、次
子劉龍發為繼承人；劉賢俊於七十五年十二月十九日死亡，長子
劉志明、次子劉玉敦、三子劉文彬為繼承人；劉禎輝於九十年九
月九日死亡，長子劉明澈、次子劉明毅為繼承人；劉德容於九十
二年七月十九日死亡，長子劉泰佑為繼承人；劉勝義於九十七年
四月二十二日死亡，長子劉溫端為繼承人，有戶籍謄本為證。上
訴人係於道光十八年間，由宗親劉澤釳、劉媽成、劉力愛、劉玉
初、劉文情等五人集洪都派下共九十人之資設立，該五人並被選
為創立首士，於歷世推舉第二代、第三代管理人，迄三十年間，
為辦理土地總登記之便，推舉第四代管理人劉石泉、劉春來、劉
守成、劉金買、劉大戇、劉金等六人登記為公業資產之管理者，
有洪都劉氏宗譜內劉明公嘗會創立會份芳名、創立年代及祭祀位
置、創立首士及歷代管理人氏名及土地登記簿可考。嗣為提取補
償費，以第四屆管理人派下即前開派下員名冊之十八名派下員名
義，申請派下會員證明書，出名提取補償費。因祭祀公業派下權
係由祭祀公業之設立人及其繼承人取得，上訴人之派下員即應係
上開設立之九十人及其繼承人，該派下員名冊之十八名派下員及
其繼承人二十二名僅係第四屆管理人之派下，並非上訴人之全體
派下員。觀諸(一)「祭祀公業劉明公管理委員會通知」載明：核發
派下員證明書後，應補辦其餘男性成年宗族為派下員；(二)九十二
年五月二十七日「祭祀公業劉明公會議通知」列載：非派下員名
冊之劉國才、劉宜皇、劉宜俊；(三)九十一年四月五日「祭祀公業
劉明公第二屆新選任管理人大會簽到」紀錄：非派下員名冊之劉
勝吉、劉茂松、劉祺欣、劉國才簽到出席；(四)授權書記載：非派
下員名冊之劉勝吉、劉溫端、劉泰佑簽名同意授權丙○○處分系
爭不動產；(五)八十二年七月十一日「一九九三年度祭祀公業劉明
公暨財團法人台北劉明公玄德堂籌備處董監事、第一次聯席會議
」紀錄：劉天註表示上訴人派下有二百戶，丙○○當時未為反對
意見等情，及證人劉勝吉、劉國才於第一審之證詞，足認除登記
於派下員名冊之派下員及其繼承人二十二名外，尚有其他派下員
未為登記。依上訴人規約之記載，同意規約之派下員僅有劉禎輝
、劉禎安、劉禎宗、劉德容、劉賢俊、劉連生、劉照明、丙○○
、劉禮智、劉明哲、劉培坤，劉俊雄、劉勝義、劉春來等十四名
。上訴人規約之記載，是否業經派下員之半數同意，已有疑義。
又上訴人所提授權書，雖有派下員名冊所列派下員及繼承人劉泰
佑、劉玉敦、劉閔禮（原名劉詩禮）、劉禎宗、劉俊雄、劉春來
、劉溫端、劉詩文、丙○○、劉照明、劉明哲、劉志明、劉文彬
等十三人簽名授權，惟仍難遽認系爭不動產經上訴人實際真正全
體派下員過半數同意授權登記於丙○○名下。從而上訴人先位依
規約，請求將系爭不動產移轉登記在丙○○名下，自屬無據，應
予駁回。另上訴人迄未申請登記為法人，為兩造所不爭，依祭祀
公業條例第五十條之規定，亦無從將系爭不動產登記為上訴人所
有，而應登記為上訴人全體派下員名下，其追加備位聲明，自亦
無據，不應准許等詞，為其判斷之基礎。
查丙○○經本院九十六年度台上字第二七一七號判決認定係上訴
人派下員合法選任之管理人，為原審合法確定之事實（見原判決
第六頁第四行以下），徵諸上開判決所載：上訴人係依規約之約
定，以其在台北市政府申請登錄之派下員名冊所列原十八名及扣
除已亡故者三名，再加計其繼承人合計二十二名，為派下員大會
出席人數之計算基礎，經過半數同意，選出丙○○為新任（即現
任）管理人（見該判決第二、三頁）。乃原審先認依規約經上開
二十二名派下員過半數選任之管理人丙○○係屬合法，且得提起
本件訴訟，繼謂上訴人之派下員除派下員名冊所登記之派下員及
其繼承人共二十二名外，尚有其他派下員，上訴人規約之記載是
否經全體派下員之半數同意，尚有疑義等情，據以推論丙○○未
經上訴人派下員全體過半數同意將系爭不動產移轉登記在丙○○
名下，而置上訴人主張其將系爭房地信託登記在被上訴人之被繼
承人劉天註名下，上訴人已通知劉天註終止信託關係，被上訴人
應將系爭房地移轉登記其管理人丙○○之事實是否可採及有無理
由於不顧，遽為上訴人先位之訴敗訴之判決，是否允當，非無斟
酌之餘地。上訴論旨指摘原判決關於上訴人先位之訴其敗訴部分
為不當，求予廢棄，非無理由。又上訴人先位之訴既難維持，則
原審就以先位之訴無理由為停止條件之備位之訴所為上訴人敗訴
之判決，亦應一併廢棄發回。上訴論旨，指摘原判決不當，求予
廢棄，非無理由。次查上訴人除本於終止信託關係之為請求外，
尚本於委任及不當得利之法律關係為請求，案經發回，併予指明
。
據上論結，本件上訴為有理由。依民事訴訟法第四百七十七條第
一項、第四百七十八條第二項，判決如主文。
中    華    民    國  九十八  年    九    月  二十五  日
                      最高法院民事第二庭
                          審判長法官  吳  正  一
                                法官  陳  淑  敏
                                法官  阮  富  枝
                                法官  許  正  順
                                法官  魏  大  喨
      本件正本證明與原本無異
                                      書  記  官
中    華    民    國  九十八  年    十    月    五    日
                                                      K


司法院資訊處製作；財團法人民間司法改革基金會備份。
